臺灣高等法院民事判決
108年度上字第723號
上  訴  人  於春梅  

訴訟代理人  曾孝賢律師
複  代理人  賴怡雯律師                      
            邱俊銘律師
上  訴  人  於望聖  
被 上訴 人  林家莉  
訴訟代理人  方勝新律師
上列當事人間請求不動產所有權移轉登記事件，上訴人對於中華
民國108年1月30日臺灣桃園地方法院第一審判決(106年度訴字第
1257號)提起上訴，本院於109年3月17日言詞辯論終結，判決如
下：
    主      文
原判決廢棄。
被上訴人應將如附表一、二所示之房地所有權移轉登記予上訴人
公同共有。
第一、二審訴訟費用均由被上訴人負擔。
    事實及理由
按訴訟標的對於共同訴訟之各人必須合一確定者，共同訴訟人
  中一人之行為有利益於共同訴訟人者，其效力及於全體，民事
  訴訟法第56條第1項第1款定有明文。本件上訴人於春梅主張訴
  外人即其與上訴人於望聖之被繼承人於世金前於民國91年間就
  附表一、二之房地（下合稱系爭房地，分稱附表一、二房地）
  與被上訴人所成立之借名登記契約關係（下稱系爭借名契約）
  已終止消滅，依民法第179條及繼承之法律關係，請求被上訴
  人將系爭房地所有權移轉登記予伊及於望聖公同共有，其訴訟
  標的對於共同訴訟之全體繼承人必須合一確定，於春梅上訴之
  效力及於同造未提起上訴之於望聖，爰併列於望聖為上訴人，
  合先敘明。
於望聖經合法通知，未於言詞辯論期日到場，核無民事訴訟法
  第386條所列各款事由，爰依被上訴人之聲請，由其一造辯論
  而為判決。
於春梅主張：系爭房地為伊父於世金與他人合建取得之不動產
  ，其於91年間因伊胞弟於望聖資金需求及規避遺產稅之故，借
  用於望聖前妻即被上訴人名義為產權登記及辦理貸款，因而於
  同年4月15日以買賣為登記原因將系爭房地所有權移轉登記至
  被上訴人名下，但系爭房地仍由於世金及其妻於郭玉蘭管理、
  使用、收益，房地所有權狀亦由渠等持有。上開借名關係於世
  金於99年1月15日死亡時發生終止效力；如否，伊亦於繼承後
  以本件起訴狀繕本之送達被上訴人為終止契約之意思表示，被
  上訴人於契約終止後，應將系爭房地所有權移轉登記予於世金
  之全體繼承人即伊與於望聖等情。爰依民法第179條及繼承之
  法律關係，求為命被上訴人將系爭房地所有權移轉予伊及於望
  聖公同共有之判決。原審為上訴人敗訴之判決，於春梅不服，
  提起上訴，其上訴效力及於同造之於望聖。而上訴聲明：㈠原
  判決廢棄。㈡被上訴人應將系爭房地所有權移轉登記予上訴人
  公同共有。
被上訴人則以：於世金生前原欲以系爭房地抵押貸款為於望聖
  償債，然因年歲已高又無工作收入而未能增貸，復期能照顧伊
  與於望聖所育幼女，因以新臺幣（下同）200萬元總價出售系
  爭房地予伊，伊則同意買受後該房地仍交由於世金夫妻繼續出
  租收益，以維持渠等生活所需，但租金一部應代其繳納房地稅
  捐，另於世金應繼續負擔附表二房地原有貸款之清償，系爭房
  地所得稅則由伊申報。系爭房地於91年4月間過戶後，伊於同
  年5月以附表一房地向訴外人兆豐國際商業銀行（原名中國國
  際商業銀行，下均稱兆豐銀行）抵押貸款220萬元（下稱系爭1
  樓貸款）後已支付200萬元價金予於世金。於世金亦將伊為系
  爭房地所有權人之事告知承租人，其後伊已按期還清系爭附表
  一房地貸款，並取得該房地抵押權塗銷同意書。至於系爭房地
  所有權狀原由伊持有，101年間因附表一房地承租戶申請PUB營
  業許可需用權狀，伊始將之寄交於望聖。伊與於世金就系爭房
  地並非借名契約關係，上訴人無權終止契約及請求伊移轉系爭
  房地所有權等語，資為抗辯。而答辯聲明：上訴駁回。
按稱「借名登記」者，謂當事人約定一方將自己之財產以他方
  名義登記，而仍由自己管理、使用、處分，他方允就該財產為
  出名登記之契約。主張有借名關係存在之當事人，固須就此項
  利己之待證事實負舉證責任，苟能證明在經驗法則或論理法則
  上，足以推認該待證事實存在之間接事實，即無不可，非以直
  接證明該待證事實為必要。查於春梅主張：系爭房地為於世金
  生前借名登記於被上訴人名下，該借名關係於於世金死亡時已
  終止，伊於繼承後亦對之為終止系爭借名契約之意思表示等語
  ，為被上訴人所否認，揆諸前開說明，固應由於春梅就上開利
  己事實先負舉證之責，然其如已有適當證明，被上訴人欲否認
  其主張，則應另舉反證以資推翻。經查： 
㈠於世金、於郭玉蘭二人為夫妻，上訴人為其子女，於世金前提
  供土地與建商合建，於84年1月間分配取得系爭房地及同大樓1
  26號3樓之2、8樓之1、之2等戶房地所有權，嗣於世金將3、8
  樓房地分別贈與於春梅、於望聖；91年4月15日將系爭房地以
  買賣為登記原因過戶予於望聖前妻即被上訴人（兩人於76年11
  月結婚、80年11月離婚，離婚時約定77年12月所生女兒由被上
  訴人監護）。附表二房地於86年間由於世金持向兆豐銀行擔保
  借款，設定300萬元之最高限額抵押權在案，該房地移轉登記
  至被上訴人名下時，尚餘本金163萬6,387元未還，且仍由於世
  金負責繳納貸款本息，迄未塗銷該抵押權登記。於世金、於郭
  玉蘭於99年1月15日、105年6月13日死亡前系爭房地之租金、
  房地稅捐及水電費等均由於世金或於郭玉蘭收取及繳納，於郭
  玉蘭死亡時系爭房地所有權狀置於其兆豐銀行桃園分行開設之
  保管箱內等情，為兩造所不爭執，並有系爭房地所屬大樓使用
  執照、起造人名冊、登記謄本、異動索引、房地所有權狀、於
  世金、於郭玉蘭之戶口名簿或謄本及繼承系統表、於郭玉蘭之
  保管箱財產清冊、上訴人及被上訴人之戶口名簿或謄本、於望
  聖與被上訴人之離婚協議書、附表二房地抵押權設定契約書及
  貸款餘額查詢表、系爭房地租金支票、房屋或地價稅繳款書、
  水電費扣繳申請書等在卷可稽（見本院卷第105、133至145、1
  49、179、181、183至187頁、原審卷第9至15、22至27、31至3
  9、70至73、101至105頁），堪予認定。審諸於世金雖於91年
  間將系爭房地過戶予被上訴人，但其與妻子仍保有該房地之管
  理、使用、收益權能，持有該房地所有權狀，並自行清償該房
  地稅捐、水電費及附表二房地抵押貸款，其就系爭房地之權利
  義務行使與負擔與所有權人無異，則上訴人稱伊父於世金與被
  上訴人間就系爭房地存有系爭借名契約關係等語，自屬有據。
㈡至於被上訴人辯稱：於世金在91年間原擬以系爭房地向銀行貸
  款200餘萬元助其子於望聖解決資金需求，但因年事已高且無
  工作，所以銀行不願再貸款予於世金，其因該貸款需求並期能
  照顧伊與於望聖所育幼女，所以決定以200萬元出售系爭房地
  予伊云云。惟查：
⒈系爭房地所屬大樓為華廈，坐落於商業區，面臨桃園市民生路
  ，鄰近東門國小、桃園國小、桃園火車站、傳統市場、郵局、
  公園及客運站等公共設施，商業活動及生活機能發達與便利，
  附表一房地（含地下室）可供店面使用、附表二房地為住家用
  ，均得有一定收益，於移轉登記至被上訴人名下時僅附表二房
  地設有前述抵押權尚餘本金163萬6,387元未還外，價值更高之
  附表一房地且無物上負擔存在（見本院卷第233、273、279、3
  57至365頁）。前述房地於91年間正常交易價格分為747萬0,60
  0元、227萬6,400元，合計974萬7,000元，有本院委請桃園市
  不動產估價師公會鑑定之不動產估價報告書附卷可參（見本院
  卷第353頁）。而系爭房地價值扣除未還貸款後，價值高於被
  上訴人所述於世金擬貸款金額200餘萬元甚多，於世金如有資
  金需求，焉有賤價將系爭房地出售予與於望聖已無婚姻關係之
  被上訴人，復未就附表二房地辦理清償塗銷抵押權登記或債務
  名義人變更，仍由於世金負責償還貸款之理。是被上訴人辯稱
  於世金以200萬元將系爭房地出售予伊云云，顯與一般交易常
  情或經驗法則不合，要難憑信。再者，於望聖為於世金之獨子
  ，與被上訴人育有一女，其於系爭房地移轉登記至被上訴人名
  下時年僅約42歲，有再婚對象及規劃，於世金夫妻亦知此事等
  情，為於望聖陳明（見本院卷第196頁）。則於望聖於斯時正
  值壯年仍有生育可能（事後於103年已再生一子），於世金如
  有以系爭房地照顧於望聖幼女之意，逕將之移轉予於望聖之女
  名下即足，焉有將之賤價出售與於望聖已無婚姻關係之被上訴
  人，徒生日後爭擾之理。
⒉又於望聖就其於事發時之財產狀況一事，自陳：伊所有8樓房地
  已為土銀、一銀等2家銀行設定抵押，復有卡債、信貸等債務
  已遭催繳，於世金有告知伊以系爭房地向銀行貸得之款項是要
  給伊用，於世金將存摺、印章交給伊領用等語明確（見本院卷
  第194、199至200頁），足見於望聖於系爭房地移轉至被上訴
  人名下時，債信不佳，於世金確有向銀行辦理抵押貸款解決於
  望聖資金需求之借名登記動機。參佐系爭房地於91年間移轉至
  被上訴人名下後，被上訴人旋以附表一房地及其名義向兆豐銀
  行辦理抵押貸款220萬元，得款後將200萬元匯至於世金帳戶，
  該款項匯入於世金帳戶後悉數為於望聖所領用等情，亦據被上
  訴人、於望聖分別陳述明確（見原審卷第68頁、本院卷第206
  、207、196頁）；前述借款雖以被上訴人為借款人書立貸款契
  約，然於望聖亦於該契約簽名用印擔任連帶保證人、同負清償
  責任（見原審卷第77至78頁）等情，益徵於春梅主張於世金為
  於望聖資金需求，將系爭房地借名登記於被上訴人名下，再以
  被上訴人名義向銀行貸款及以系爭房地做擔保，供於望聖使用
  等語為可採。至於被上訴人稱：於世金於過戶後有系爭房地所
  有權人之事通知承租人，並由伊為租金所得稅之申報云云。然
  於世金前以被上訴人之名向兆豐銀行辦理貸款，並以附表一房
  地設定抵押權供作擔保等情，已如前述，則於世金為符金融機
  構辦理抵押貸款之需，縱有將系爭房地登記名義變更及設定抵
  押權之事告知承租人，商請承租人出具承諾書向兆豐銀行承諾
  日後該行如通知行使抵押權時，其願無條件拋棄租約期限利益
  之事（見原審卷第81頁），亦屬於世金借名辦理系爭房地所有
  權登記，以辦理銀行貸款，抒解於世金資金需求程序之一部，
  尚難執被上訴人基於借名登記關係，本於系爭房地形式上所有
  人及出租人之地位，辦理租金所得稅之申報乙事，逆推被上訴
  人與於世金間之借名關係不存在。此外，被上訴人另稱：伊與
  於世金買賣時議定租金、稅捐及貸款負擔等仍由於世金負責收
  取及清繳云云，惟其就前述重要交易條件未能提出任何證據以
  佐其說；又被上訴人所提出貸款契約、還款帳戶明細及抵押權
  塗銷同意書等資料（見原審卷第74至80、82、146至164頁），
  僅能證明有以被上訴人名義及以附表一房地向銀行抵押貸款，
  該借款嗣自約定扣款帳戶扣繳清償完畢之事實，然並無法證明
  前述資金清償來源及實際清償者為何人，均不足採為有利於被
  上訴人之認定。
⒊再者，系爭房地權狀於於郭玉蘭死亡時置於其銀行保管箱內一
  事，為兩造所不爭，被上訴人辯稱系爭房地權狀原由伊保管云
  云，是否屬實，已非無疑。其就此另稱：權狀係101年間因附
  表一房地租戶辦理營業登記之需始寄交於望聖云云，如屬實情
  ，則斯時僅需用附表一房地權狀，被上訴人一併將附表二房地
  權狀一併寄付，亦與常情相違，被上訴人前開辯詞，自難遽信
  屬實。至於望聖雖稱：伊父與被上訴人間就系爭房地確為買賣
  云云（見本院卷第197頁），惟其亦謂：伊父母本要將系爭房
  地留給伊，但恐伊有債務問題無法留住房產，才要給伊女兒，
  因為給伊就等於給伊女兒云云（見本院卷第195頁），先後陳
  述扞格，是否真實已非無疑，況依其陳述可知於望聖之財產權
  益，因系爭房地所有權之終局歸屬受有影響，衡情有迴護偏坦
  被上訴人之可能，難期其為公正無訛之陳述，所稱各語，尚難
  採為有利於被上訴人之認定。
⒋綜上各情，被上訴人抗辯系爭房地乃於世金為解決貸款需求及
  照顧伊與於望聖所生幼女，所以同意以200萬元出售予伊，渠
  等間並無借名契約關係云云，核無可採。
末按借名登記之契約，其成立側重於借名者與出名者間之信任
  關係，性質與委任關係類似，應類推適用民法第549條第1項、
  第550條前段之規定，借名登記契約關係，因當事人之任何一
  方為終止意思表示或當事人一方死亡而消滅。於借名人死亡時
  ，借名登記關係消滅，其繼承人自取得請求出名人移轉該借名
  登記財產所有權予全體繼承人公同共有之債權。查於世金於91
  年4月15日將系爭房地過戶登記至被上訴人名下，仍由自己管
  理、使用、處分該房地，而與被上訴人成立借名登記之契約，
  業詳如前述，嗣於世金已於99年1月15日死亡，其與被上訴人
  間成立之借名登記契約，依前說明，應類推適用民法第550條
  之規定，於其死亡時消滅。又上訴人為於世金之全體繼承人（
  另一繼承人於郭玉蘭於105年6月間死亡，並由上訴人繼承），
  則上訴人依繼承及民法第179條規定，請求被上訴人移轉系爭
  房地所有權予上訴人公同共有，即屬有據。
綜上所述，上訴人依繼承及民法第179條規定，請求被上訴人將
  系爭房地移轉登記予上訴人公同共有，為有理由，應予准許。
  從而原審為上訴人敗訴之判決，尚有未洽，上訴論旨指摘原判
  決不當，求予廢棄改判，為有理由，爰由本院廢棄改判如主文
  第二項所示。
本件事證已臻明確，兩造其餘攻擊、防禦方法及舉證，經核與
  判決結果無影響，爰不逐一論列。
據上論結，本件上訴為有理由，依民事訴訟法第450條、第78條
  、第463條、第385條第1項前段，判決如主文。
中　　華　　民　　國　 109　　年　　3 　　月　　31　　日
                  民事第七庭    
                    審判長法  官  周玫芳
                          法  官  王育珍
                          法  官  林翠華
正本係照原本作成。
如不服本判決，應於收受送達後20日內向本院提出上訴書狀，其
未表明上訴理由者，應於提出上訴後20日內向本院補提理由書狀
（均須按他造當事人之人數附繕本）上訴時應提出委任律師或具
有律師資格之人之委任狀；委任有律師資格者，另應附具律師資
格證書及釋明委任人與受任人有民事訴訟法第466 條之1第1項但
書或第2項（詳附註）所定關係之釋明文書影本。如委任律師提
起上訴者，應一併繳納上訴審裁判費。
中　　華　　民　　國　　109 　年　　3 　　月　　31　　日
　　　　　　　　　　　　　書記官  黃文儀
附註：
民事訴訟法第466條之1（第1項、第2項）：
對於第二審判決上訴，上訴人應委任律師為訴訟代理人。但上訴
人或其法定代理人具有律師資格者，不在此限。
上訴人之配偶、三親等內之血親、二親等內之姻親，或上訴人為
法人、中央或地方機關時，其所屬專任人員具有律師資格並經法
院認為適當者，亦得為第三審訴訟代理人。 
附表一：
編 號 土         地         坐         落     地 目 面    積   權  利   範  圍   登    記   所有權人  市   區  段 小段  地  號  平方公尺   １ 桃園 桃園 桃園 武陵 29-14 建    23 414/10000   林家莉 ２ 桃園 桃園 桃園 武陵 167    建    153 414/10000   林家莉 

編 號 建號 基  地  坐  落 -------------- 建  物  門  牌 主要建築材料及房屋層數 建物面積（平方公尺）  權利 範圍 登    記 所有權人     樓層面積 合    計 附屬建物主要建築材料及用途   1 3162 桃園市○○區○○○段000地號 ------------- 桃園市○○路000號 9層鋼骨鋼筋混凝土造 1樓：35.48 騎樓：19.13 地下層：50.72 合計105.33  全部 林家莉  備考 含共有部分：3187建號，權利範圍270/10000      

附表二：
編 號 土         地         坐         落     地 目 面    積  權  利  範  圍   登    記   所有權人  市   區  段 小段  地  號  平方公尺   １ 桃園 桃園 桃園 武陵 29-14 建    23 811/10000   林家莉 ２ 桃園 桃園 桃園 武陵 167    建    153 811/10000   林家莉 

編 號 建號 基  地  坐  落 -------------- 建  物  門  牌 主要建築材料及房屋層數 建物面積（平方公尺）  權利 範圍  登    記  所有權人     樓層面積 合    計 附屬建物主要建築材料及用途   1 3163 桃園市○○區○○○段00000○000地號 ------------- 桃園市○○路000號2樓之2 9層鋼骨鋼筋混凝土造 2層：63.81 合計：63.81 陽台：3.42  全部   林家莉  備考 含共有部分：3187建號，權利範圍166/10000